【裁判字號】    98,上易,275
【裁判日期】    981201
【裁判案由】    分配表異議之訴
【裁判全文】
臺灣高等法院民事判決                 98年度上易字第275號
上  訴  人  丙○○
訴訟代理人  乙○○
            謝志嘉律師
上  訴  人  丁○○
共      同
訴訟代理人  葉春生律師
被上訴人    甲○○
訴訟代理人  吳國源律師
上列當事人間分配表異議之訴事件，上訴人對於中華民國97年11
月28日臺灣新竹地方法院93年度訴字第165號判決提起上訴，經
本院於98年11月3日言詞辯論終結，判決如下：
    主  文
上訴駁回。
第二審訴訟費用由上訴人負擔。
    事實及理由
一、本件上訴人丙○○在原審以被上訴人及上訴人丁○○為被告
    ，提起反訴（見原審卷第1卷第39頁至第40頁之民事反訴狀
    ），嗣於上訴後，於本院民國98年6月25日準備程序期日以
    言詞向本院撤回對上訴人丁○○之反訴，被上訴人及上訴人
    丁○○均無反對之意思表示（見本院卷第98頁之筆錄），其
    此部分之撤回自應予准許。又上訴人丙○○在原審原主張其
    有自其母乙○○以其名義設立之銀行帳戶提款借予上訴人丁
    ○○之攻擊防禦方法，嗣在本院補充說明其與乙○○間訂定
    有借名契約，故系爭借款雖以其名義出借，但實際借款人為
    乙○○，且乙○○已將上開債權讓與上訴人丙○○，故系爭
    本票債權之原因關係確有消費借貸法律關係存在等語，核其
    乃就原審已提出之攻擊防禦方法為補充，與民事訴訟法第
    447條第1項但書第3款規定相符，應予准許。合先敘明。
二、被上訴人主張：伊為原法院92年度執字第1172號清償借款強
    制執行事件之債權人，原法院於93年2月14日製作分配表（
    下稱系爭分配表），就上訴人丁○○所有新竹市○○段429
    地號土地拍賣所得價金新台幣（下同）892,800元為分配時
    ，將併案債權人即上訴人丙○○所執對上訴人丁○○之本票
    債權3,460,640元及其利息59,732元列入分配，並於分配表
    上記載上訴人丙○○之分配金額為680,062元。惟查上訴人
    丙○○所執參與本件執行之執行名義即臺灣臺北地方法院（
    下稱台北地院）92年度票字第8011號本票確定裁定所載之本
    票債權，乃其與上訴人丁○○間通謀虛偽簽發本票行為所生
    者，彼等間實無任何債權債務關係，系爭分配表就上訴人丙
    ○○之假債權為分配，顯侵害伊受償之權，伊對系爭分配表
    ，難以同意，為此伊已依強制執行法第39條規定聲明異議，
    惟上訴人仍為反對之表示等情，爰依強制執行法第41條之規
    定，求為原法院民事執行處92年度執字第1172號清償借款強
    制執行事件，於93年2月14日製作之系爭分配表，就上訴人
    丙○○聲明參與分配之債權本金3,460,640元及利息59,732
    元，應予剔除，不列入分配之判決。並就上訴人丙○○所提
    之反訴部分，略以：上訴人陳俍雄提起反訴並非以實體法上
    之法律關係為確認之標的，且與伊提起之本訴間並無何標的
    或攻擊防禦上之牽連性，復非屬同種之訴訟程序（一為普通
    程序，一為簡易程序），更無法以確認之訴排除其不安之狀
    態，有違民事訴訟法第247條及第260條之規定，其提起反訴
    並非有據。況伊與訴外人楊淵雄間並非契約承擔關係，而係
    受讓訴外人楊淵雄對上訴人丁○○之債權（包括本金、利息
    及違約金債權），且受讓後，訴外人楊淵雄業以新竹民生路
    郵局第300號存證信函通知上訴人丁○○，故債權讓與已發
    生效力，伊並依法向台北地院聲請核發支付命令（88年度促
    字第38469號），及據該確定之支付命令為執行名義聲請原
    法院民事執行處實施強制執行未獲全部清償，由該院交付新
    院錦執曾6228字第49147號債權憑證，故伊再執該債權憑證
    聲請本件強制執行，依法本屬有據。此外伊關於利息及違約
    金之請求均須依法所為，並無不實，亦無違約金過高之情事
    ，且上訴人丁○○於收受支付命令後從未表示異議，即不得
    再於強制執行程序中為實體之爭執等語，資為抗辯。
三、上訴人則以：上訴人丙○○確有借款予上訴人丁○○，即上
    訴人丁○○先與上訴人丙○○之母乙○○訂定借款300萬元
    之契約，再由乙○○借用上訴人丙○○名義借款予上訴人丁
    ○○，並轉讓其對上訴人丁○○之債權予上訴人丙○○，而
    由上訴人丁○○簽發發票日為89年6月18日，金額360萬元之
    本票1紙（下稱系爭本票），交付上訴人丙○○執有，故系
    爭本票原因關係之消費借貸法律關係確實存在，系爭本票債
    權即非虛偽債權云云，資為抗辯。上訴人丙○○並提起反訴
    主張：被上訴人所執債權憑證內載之執行名義係台北地院88
    年度促字第38469號支付命令及確定證明書，而上開支付命
    令所請求之債權乃訴外人楊淵雄將其對上訴人丁○○之借貸
    契約以契約承擔方式，轉由被上訴人承受。惟查被上訴人上
    開契約承擔，並未經上訴人丁○○承認，並不得對上訴人丁
    ○○發生效力，且縱認該契約承擔有效，惟上開契約承擔內
    載之消費借貸債權屬定期給付，已因2年短期請求權時效完
    成而消滅，上訴人丁○○復已表示拒絕給付，被上訴人亦不
    得再為請求。被上訴人就債權本金部分既不得請求，則就附
    屬之違約金債權自亦不得請求。況上訴人丁○○於82年3月
    30日向楊淵雄借款300萬元（包含預付利息50萬元）時，即
    已提供「古佛二尊」作抵押品，以擔保上開借款，故不致發
    生債務不履行而有應給付違約金之情形。再縱認被上訴人對
    上訴人丁○○確有違約金債權，惟該違約金約定以「每百元
    日息7分計付」亦顯然過高，應予酌減，並應扣除於82年7月
    30日債權清償期屆至前及被上訴人受讓債權時尚未發生之違
    約金，而二者加計已達1,251,600元，故於扣減後被上訴人
    對上訴人丁○○實已無何違約金債權存在等情，爰求為確認
    分配表所載被上訴人得分配之債權212,738元（含執行費用
    1,200元）不存在之判決。
四、原審就本訴部分判決上訴人敗訴，就反訴部分判決上訴人丙
    ○○敗訴，上訴人就其敗訴部分均表示不服，提起上訴，上
    訴人丙○○並撤回對上訴人丁○○部分之反訴，故其等之上
    訴聲明為：(一)原判決廢棄。(二)關於原判決主文第一項廢棄部
    分，被上訴人在第一審之訴駁回。(三)關於原判決主文第三項
    廢棄部分，確認被上訴人對上訴人丁○○之212,738元債權
    不存在。被上訴人則答辯聲明：上訴駁回。
五、經查兩造均不爭執被上訴人執原法院新院錦執曾6228字第49
    147債權憑證聲請原法院以92年度執字第1172號強制執行事
    件實施強制執行程序，上開強制執行事件就上訴人丁○○所
    有坐落新竹市○○段429地號土地實施拍賣，所得價金計892
    ,800元，被上訴人債權憑證所載執行名義之支付命令債權金
    額為300萬元及自82年3月30日起至清償日止按年息百分之20
    計算之利息暨按每百元日息7分計算逾期違約金並督促程序
    費用，所載被上訴人尚得強制執行之債權餘額即違約金債權
    為1,323,021元，上訴人丙○○則以其對上訴人丁○○有本
    金3,460,640元及利息59,732元之本票債權併案聲請強制執
    行，原法院民事執行處於93年2月14日作成分配表，其上列
    載被上訴人得分配債權金額為211,538元及執行費用1,200元
    ，上訴人丙○○之分配金額為680,062元，被上訴人就上開
    分配表關於上訴人丙○○部分之記載有聲明異議等事實，復
    有被上訴人提出之執行法院函、系爭分配表為證（見原審卷
    第1卷第13頁至第14頁及本院卷第78頁），及經本院依職權
    調閱原法院92年度執字第1172號強制執行卷宗，查核屬實。
    至被上訴人主張上訴人丙○○所據執行名義內載系爭本票乃
    上訴人2人通謀虛偽意思表示所簽發，其二人間並無何債權
    債務關係存在，以及上訴人丙○○得否提起反訴請求確認被
    上訴人對上訴人丁○○之違約金債權不存在，均分別說明於
    次：
（一）本件上訴人在原審所為其等間確有借貸關係及本票債權存
      在之抗辯，並非可取，業經原審於原判決第14頁至第19頁
      正面說明綦詳，本院就該部分之意見與原判決相同，爰依
      民事訴訟法第454條第2項規定，予以引用原判決該部分之
      理由。至上訴人於上訴後，本院審理時，另提出攻擊防禦
      方法之補充，即上訴人丙○○自陳其與乙○○間係成立借
      名契約，由乙○○借款予上訴人丁○○，但借用上訴人丙
      ○○之名義為借款人，且所交付予上訴人丁○○之現金均
      係自乙○○借用其名義而設立銀行帳戶中提領者（見本院
      卷第127頁至第128頁及第251頁之書狀）。上訴人丁○○
      亦陳稱其係向乙○○借款，且係乙○○將借款交付予其，
      並非上訴人丙○○等語（見原審卷第1卷第128頁）。則其
      等上開補充抗辯縱認屬實，反足認上訴人丙○○與上訴人
      丁○○間就系爭本票債權並未存有消費借貸之原因關係。
      故依其等所云，上訴人丁○○簽發系爭本票1紙交付上訴
      人丙○○，即係本於其與乙○○間之消費借貸關係，而與
      上訴人丙○○無任何關係。上訴人二人間既無任何原因法
      律關係存在，且其二人亦明知彼此間無債權債務關係，則
      被上訴人主張上訴人丁○○簽發系爭本票交付上訴人丙○
      ○執有，乃通謀虛偽意思表示，即堪認為可取。而按表意
      人與相對人通謀而為虛偽意思表示者，其意思表示無效（
      民法第87條第1項前段規定參照）。據此，上訴人二人間
      通謀虛偽成立本票債權之意思表示，即屬無效。從而，被
      上訴人主張上訴人丙○○不得以系爭本票債權參與本件強
      制執行程序，並就系爭執行程序拍賣所得價金為分配等語
      ，自屬有據。至上訴人丙○○雖於98年9月25日再提出補
      充上訴理由狀，另辯稱乙○○於85年2月14日有與上訴人
      丁○○訂定借款契約書，約定乙○○將再分期借款300萬
      元予上訴人丁○○，而乙○○已於契約成立當日交付100
      萬元予上訴人丁○○（實交付876,000元，因預扣利息
      124,000元），復於85年底將其對上訴人丁○○之上開100
      萬元債權及200萬元預定債權讓與上訴人丙○○，故上訴
      人丙○○對上訴人丁○○之本票債權已有消費借貸之原因
      關係存在云云（見本院卷第221頁至第222頁）。惟查上訴
      人丙○○上開所云已與其在原審所辯係自己借款予上訴人
      丁○○及所提出之證據資料全然不同（見原審卷第1卷第
      127頁至第129頁之筆錄及第106頁至第107頁之借據及切結
      書），且其之前從未提出有關預定債權之存在及預定債權
      讓與之抗辯，更與上訴人丁○○歷來有關系爭借款係向乙
      ○○借款，並於86年、87年及88年間分期受領借款之交付
      等借款過程之陳述不符（見本院卷第137頁至第143頁所附
      被上訴人提出整理資料及原審卷第1卷第127頁至第129頁
      、第2卷第126頁至第134頁之筆錄），是其此部分追加之
      抗辯，已難信取。況上訴人丙○○就乙○○有於85年2月
      14日訂約當日即先交付100萬借款予上訴人丁○○之事實
      ，雖提出銀行歷史資料查詢明細表（見本院卷第227頁至
      第228頁）為證，惟並不足以據為證明有實際交付借款之
      事實，至證人倪美玉於原法院97年度上易字第2964號詐欺
      案件審理程序所為之證述，並不能證明其有親眼目睹乙○
      ○將借款交付上訴人丁○○，且其所稱借款時間係86年至
      87年間，亦與上訴人丁○○所稱係86年至88年間不一致（
      見本院卷第234頁），其上開證詞自難據為有利於上訴人
      丙○○之認定，而其餘證據資料（見本院卷第223頁至第
      226頁及第229頁至第237頁），亦均不足以據為證明有上
      訴人丙○○所云乙○○交付上訴人丁○○借款及將債權讓
      與上訴人丙○○之事實，益見上訴人丙○○所為此部分追
      加之抗辯，並非可取。
（二）按確認法律關係之訴，非原告有即受確認判決之法律上利
      益者，不得提起之，民事訴訟法第247條第1項定有明文。
      而所謂即受確認判決之法律上利益，係指法律關係存否並
      不明確，使原告在法律上之地位有不安之狀態存在，且此
      種不安之狀態，能以確認判決將之除去者，故若縱經法院
      判決確認該法律關係，但仍不能除去其不安狀態者，即難
      認有受確認判決之法律上利益（最高法院52年台上字第
      1240號判例參照）。經查上訴人丙○○於原審對被上訴人
      提起反訴，請求確認被上訴人對上訴人丁○○212,738元
      之違約金債權不存在。惟查被上訴人對上訴人丁○○上開
      違約金債權，台北地院於88年8月25日核發支付命令（88
      年度促字第38469號），上訴人丁○○並未於法定期間內
      聲明異議，其後被上訴人執該支付命令及確定證明書先後
      於88年間及91年間向原法院民事執行處聲請對上訴人丁○
      ○之財產實施強制執行（見原法院92年度執字第1172號卷
      第1卷第2頁及第3頁），上訴人丁○○亦從未曾表示爭執
      。而按確定之支付命令與確定判決有同一之效力，凡確定
      判決所能生之既判力及執行力，支付命令皆得有之，當事
      人不得就該法律關係更行起訴。而確定判決所生之既判力
      ，除當事人就確定終局判決經裁判之訴訟標的法律關係，
      不得更行起訴或為相反之主張外，法院亦不得為與確定判
      決意旨相反之裁判。否則將使同一紛爭再燃，即無以維持
      法之安定，及保障當事人權利、維護私法秩序，無法達成
      裁判之強制性、終局性解決紛爭之目的（最高法院69年度
      台上字第202號及93年度台上字第1432號裁判參照）。本
      件被上訴人對上訴人丁○○有違約金債權，既業據被上訴
      人取得台北地院核發之支付命令，且未經上訴人丁○○於
      法定期間聲明異議而告確定（見本院卷第177頁、原審卷
      第1卷第91頁之支付命令及第92頁之確定證明書），自已
      取得與確定判決相同之既判力，故依上開說明，法院就該
      違約金債權存在之事實即不得為與該確定支付命令意旨相
      反之裁判，否則即違反該確定支付命令之既判力。從而上
      訴人丙○○主張上開違約金債權之法律關係存否並不明確
      ，即與事實不符。況查上訴人丙○○對上訴人丁○○並無
      本票債權存在已如前述，則上訴人丙○○自不得再主張參
      與系爭強制執行拍賣結果之價金分配權利，故亦難認其有
      何法律上地位不安狀態，而須以確認系爭違約金債權之存
      在與否，以除去該不安之狀態。綜上，上訴人丙○○提起
      本件確認之訴，依前開法律及判例之說明，並非有據，其
      請求確認被上訴人對上訴人丁○○之212738元違約金債權
      不存在，不應准許。
六、綜上所述，被上訴人主張系爭本票係上訴人間通謀而為虛偽
    意思表示所簽發，其二人間並無債權債務關係存在，既為可
    取，則被上訴人依強制執行法第41條規定，提起分配表異議
    之訴，請求原法院民事執行處92年度執字第1172號清償借款
    強制執行事件，於93年2月14日製作之系爭分配表，就債務
    人丁○○財產拍賣所得價金，不准上訴人丙○○以3,460,64
    0元及其利息59,732元列入分配，系爭分配表所載上訴人丙
    ○○之分配金額680,062元應予全部剔除，即屬有據，應予
    准許。又上訴人丙○○提起確認之訴，與民事訴訟法第247
    條第1項規定不符，其請求確認被上訴人對上訴人丁○○之
    212,738元違約金債權不存在，即非有據，不應准許。從而
    ，原審就上開應予准許及不應准許部分所為上訴人敗訴之判
    決，所持理由雖與本院不盡相同，但結論並無二致，仍應予
    維持。上訴論旨仍執前詞指摘原判決不當，求予廢棄改判，
    為無理由。
七、兩造其餘之攻擊或防禦方法，及未經援用之證據，經本院斟
    酌後，認為均不足以影響本判決之結果，爰不再逐一詳予論
    駁，併此敘明。
八、據上論結，本件上訴為無理由，依民事訴訟法第449條第2項
    、第78條、第85條第1項前段，判決如主文。
中    華    民    國    98    年    12    月    1     日
                    民事第十六庭
                        審判長法  官  王聖惠
                              法  官  邱瑞祥
                              法  官  謝碧莉
正本係照原本作成。
如不服本判決，應於收受送達後20日內向本院提出上訴書狀，其
未表明上訴理由者，應於提出上訴後20日內向本院補提理由書狀
（均須按他造當事人之人數附繕本）上訴時應提出委任律師或具
有律師資格之人之委任狀；委任有律師資格者，另應附具律師資
格證書及釋明委任人與受任人有民事訴訟法第466條之1第1項但
書或第2項（詳附註）所定關係之釋明文書影本。
中    華    民    國    98    年    12    月    2     日
                              書記官  李翠齡
附註：
民事訴訟法第466條之1（第1項、第2項）：
對於第二審判決上訴，上訴人應委任律師為訴訟代理人。但上訴
人或其他法定代理人具有律師資格者，不在此限。
上訴人之配偶、三親等內之血親、二親等內之姻親，或上訴人為
法人、中央或地方機關時，其所屬專任人員具有律師資格並經法
院認為適當者，亦得為第三審訴訟代理人。

司法院資訊處製作；財團法人民間司法改革基金會備份。
